# Aspectos básicos del lenguaje R

En el capítulo anterior se introdujo la interfase básica de R (la consola) y la edición de secuencias de comandos mediante el uso de scripts. También se mostró la creación y uso de _proyectos_ en **RStudio**. En este capítulo se abordarán los conceptos básicos del lenguaje **R** tales como operadores para representar operaciones matemáticas (suma, resta, etc), tipos de variables y objetos para representar los datos, y características generales de las funciones o comandos.

## Operadores matemáticos

En **R** las operaciones matemáticas básicas: suma (`+`), resta (`-`), división (`/`), producto (`*`) y potencia (`^`) se realizan usando los símbolos convencionales:

Por ejemplo, $1 + \left( 3 \times 4 + \dfrac{5 -2}{3} \right)^2$ en **R** es:

```{r}
1 + (3 * 4 + (5 - 2)/3)^2
```

## Operadores lógicos

**R** permite evaluar expresiones lógicas: igual (`==`), distinto (`!=`), mayor que (`>`), menor que (`<`), mayor o igual que (`>=`), menor o igual que (`<=`). El resultado es `TRUE` (verdadero) o `FALSE` (falso)

```{r}
# 3 es igual a 4?
3 == 4

# 5 es mayor o igual 3?
5 >= 3

# 2 es distinto que 2.5
2 != 2.5
```

También se pueden combinar con los operadores _intersección_ (`&`), _unión_ (`|`) y _negación_ (`!`)

```{r}
# Devuelve FALSE ya que las dos condiciones no se cumplen a la vez
4 == 4 & 5 == 6

# Devuelve TRUE ya que una de la dos condiciones se cumple
4 == 4 | 5 == 6
```

O con operaciones matemáticas...

```{r}
4 * 2 == 8
```

En este caso primero evalúa `4 * 2` y luego compara el resultado con `8`

## Variables y objetos

En **R** practicamente todo puede almacenarse en un _objeto_, es decir, un espacio de la memoria asignado a almacenar información: una cifra, un conjunto de números, el resultado de un análisis, etc. También se denomina _variables_ ya que su contenido puede cambiar. Con el simbolo `<-` o bien `=` se pueden crear objetos o variables asignándoles información (números, letras, resultados de operaciones, etc) y para luego recuperarla y utilizarla en otros cálculos.

```{r}
# Crea la variable x y le asgina el valor 2
x <- 2
x

# Operación con variables
2 * x

# Usar variables para definir nuevas variables
y <- 2 * x +1
y
```

Aclaración: los nombres de las variables no deben empezar con números ni contener espacios. No pueden usarse operadores en los nombres pero puede usarse `.` o `_`. 

```{r, eval = F}
# Mal
2x <- 3
mi variable <- 3

# Bien
x_2 <- 3
x.2 <- 3
x2 <- 3
```

También **R** es sensibles a mayúsculas

```{r}
# Definir 'A' y 'a'
A <- 3
a <- 5

# Verificar si 'A' y 'a' son lo mismo
A == a
```

## Funciones y argumentos

Las funciones dentro de **R** tienen la siguiente forma: `nombre_funcion(arg1, arg2, ...)`, donde `arg` son los argumentos que toma cada función. Algunos argumentos toman valores por defecto otros hay que declararlos. 

Por ejemplo la función `mean()` tiene los argumentos:

- `x` para indicar el vector numérico sobre el cual queremos calcular el promedio
- `trim` para indicar la proporción de valores extremos excluir del cálculo (media truncada)
- `na.rm` para indicar si queremos o no excluir los valores `NA`.

```{r}
# Media truncada de 100 valores aleatorios
y <- runif(100)

# Indicando los argumentos
mean(x = y, trim = 0.1)

# Sin indicar los argumentos
mean(y, 0.1)
```

En este último caso, el orden de los argumentos es clave ya que **R** asigna los valores en función de la posición

## Vectores

Son los objetos más simples a partir de los cuales se construyen otros tipos de objetos. Se crean utilizando la función `c()` para "combinar" **datos del mismo tipo**.

```{r}
x <- c(13, 45, 67, 45)
x
```

Pueden contener un solo tipo de datos a la vez: _numérico_, _texto_, _lógico_. En el caso de mezcla de datos, **R** los va a _coaccionar_ al tipo de datos más simple. 

Por ejemplo: si queremos crear un vector con 3 valores: lógico, numerico y texto, **R** va a asumir que todos los elementos son de tipo _texto_

```{r}
x <- c(TRUE, 34, "texto")
x
```

Los vectores están indexados y se puede acceder a sus elementos usando el operador `[ ]` e indicando el número de orden. Por ejemplo:

```{r}
# 3er elemento del vector x
x[3]
```

## Tipos de datos

### Numéricos (`numeric`)

Números racionales (enteros o con coma). Los números enteros se tratan como `numeric` a menos que se los convierta con `as.integer()`.

```{r}
x <- c(3, 4, 5)
class(x)

# Convertir a enteros
y <- as.integer(x)
class(y)
```

Los datos numéricos permiten todas las operaciones algebráicas

```{r}
# La media aritmética de x
mean(x)
```

### Texto (`character`)

Cadenas de texto o número delimitadas por comillas (simples o dobles). 

```{r}
x <- c("hola", '3', "estadística1")
class(x)
```

Lógicamente, no se pueden realizar operaciones numéricas. Se pueden 

### Lógicos (`logic`)

Condición verdadero (`TRUE` o `T`) o falso (`FALSE` o `F`)

```{r}
logico <- c(T, F, T, TRUE, FALSE, F)
logico
```

Ejemplo: ¿que números son mayores a 30?

```{r}
x <- c(23, 43, 21, 34, 56, 3, 23, 3)
x > 30
```

### Otros

Los valores faltantes se simbolizan en **R** con `NA`. Indican que debería haber in valor pero que está faltando

```{r}
x <- c(1, 2, 3, NA, 4)
is.na(x)
```

A diferencia del `NA`, un valor de tipo `NULL` indica que no hay información y que tampoco se esperaba que la haya.

```{r}
x <- c(1, 2, 3, NULL, 4)
x
```

Algunas operaciones matemáticas devuelven valores `NaN` cuando no están definidas, por ejemplo:

```{r}
0/0
```

O bien valores infinitos:

```{r}
1/0
```

## Estructura de datos

### Matriz (`matrix`)

Colección de vectores de igual longitud y mismo tipo de datos. Se crea con la función `matrix()`, o combinando filas o columnas de igual longitud con `rbind()` o `cbind()`.

```{r}
M <- matrix(c(1, 2, 3, 4, 5, 6), ncol = 2)
M
```

Se puede indexar usando `[n, p]` donde `n` es el numero de fila y `p` numero de columna.

```{r}
# Elemento m12
M[1,2]

# Toda la columna 2
M[, 2]
```

### Listas (`list`)

Generalización de los vectores ya que los elementos pueden ser de igual o diferente tipo de datos

```{r}
l <- list(23, "hola", TRUE)
l
```

Se pueden indexar usando `[[ ]]` 

```{r}
# El segundo elemento de l
l[[2]]
```

Cada elemento a su vez puede ser cualquier objeto de los vistos anteriormente.

### Hoja de datos (`data.frame`)

Similares a las matrices pero cada columna puede ser de un tipo de dato diferente. Útil para guardar datos donde cada fila es un caso y cada columna una variable.

```{r}
trigo <- data.frame(
  lote = 1:5,
  rendimiento = c(34, 36, 40, 28, 31), 
  variedad = c('Escorpion', 'Escorpion', 'Yarara', 'Baguette 11', 'Tijetera')
)
trigo
```

Se puede acceder a cada columna (vectores) con `$`

```{r}
# Variedades
trigo$variedad
```

O indexar con indexar con `[ ]`

```{r}
# El bombre de la varidedad de la fila 2
trigo[2, 3]

# Todos los datos de la fila 2
trigo[2, ]

# Lotes con rendimiento mayor a 35 qq/ha
trigo[trigo$rendimiento > 35, ]
```

### Factores (`factor` y `ordered`)

Si los elementos de vector de tipo texto (`character`) representan niveles nominales (categorías), el objeto puede convertirse a `factor` de modo tal que los valores son reemplazados por un número que se asocia a los niveles del factor (ordenados alfabeticamente, a menos que se indique otra cosa).

```{r}
x <- c('bajo', 'medio', 'alto', 'alto', 'bajo', 'bajo')
x

# factor nominal
y <- factor(x)
y
as.numeric(y)
```

En el ejemplo anterior, los valores eran `bajo`, `medio` y `alto`. Mediante la función estos valores pasaron al atributo `levels` y los datos fueron reemplazados por los identificadores `2`, `3`, y `1`.

Cuando los niveles tienen una jerarquía u orden, se puede especificar este tipo de relación mediante `as.ordered()` que convierte el `factor` en `ordered` agregando la relación entre los niveles

```{r}
# Factor ordinal
z <- factor(x, levels = c('bajo', 'medio', 'alto'))
z <- as.ordered(z)
z
```

Los factores como cualquier vectore tambien se indexan con `[ ]`.